ACORDAO-COMPLETO-2339491

ACÓRDÃO 1404/2019 ATA 3/2019 - PRIMEIRA CÂMARA

VISTOS, relatados e discutidos estes autos que tratam de atos iniciais de aposentadoria emitidos no âmbito da Universidade Federal de Minas Gerais em favor dos Srs. Alda Batista, Aleixina Maria Lopes Andalecio e Alfredo Ventura dos Anjos,
ACORDAM os Ministros do Tribunal de Contas da União, reunidos em sessão de Primeira Câmara, diante das razões expostas pelo Relator, com fundamento nos arts. 71, inciso III, da Constituição Federal e 1º, inciso V, 39, inciso II, e 45 da Lei 8.443, de 16 de julho de 1992, em:
9.1. considerar ilegais os atos de concessão de interesse dos Srs. Alda Batista (XXX.478.806-XX) , Aleixina Maria Lopes Andalecio (XXX.437.886-XX) e Alfredo Ventura dos Anjos (XXX.899.726-XX) , negando-lhes os correspondentes registros;
9.2. determinar à Universidade Federal de Minas Gerais que:
9.2.1. faça cessar, imediatamente, a partir da ciência desta deliberação, os pagamentos decorrentes dos atos impugnados, sob pena de responsabilidade solidária da autoridade administrativa omissa, consoante disposto nos arts. 71, inciso IX, da Constituição Federal e 262 do Regimento Interno desta Corte;
9.2.2. dê ciência do inteiro teor desta deliberação aos interessados, alertando-os de que o efeito suspensivo proveniente da interposição de eventuais recursos, caso não providos, não os exime da devolução dos valores indevidamente percebidos após a notificação;
9.2.3. envie a esta Corte de Contas, no prazo de 30 (trinta) dias, por cópia, comprovante de que os interessados tiveram ciência desta deliberação;
9.2.4. no prazo de 30 (trinta) dias, mediante a instauração do processo administrativo cabível, proceda ao ressarcimento dos valores recebidos indevidamente pelos interessados no período entre a revogação da tutela antecipada que assegurou a percepção da rubrica judicial e a efetiva exclusão da parcela, conforme disposto no § 3º do art. 46 da Lei 8.112/1990.
9.3. determinar à Sefip que:
9.3.1. oriente o órgão jurisdicionado no sentido de que poderão ser editados novos atos de aposentadoria em favor dos interessados, desde que escoimados das irregularidades verificadas nos presentes autos, os quais deverão ser submetidos a novo julgamento por esta Corte de Contas, nos termos do art. 262, § 2º, do RITCU;
9.3.2. monitore o cumprimento das medidas indicadas no subitem 9.2 acima.

Atos iniciais de aposentadoria emitidos no âmbito da Universidade Federal de Minas Gerais para fins de registro.

Primeira Câmara

Universidade Federal de Minas Gerais.

3. Interessados/Responsáveis:
3.1. Interessados: Alda Batista (XXX.478.806-XX); Aleixina Maria Lopes Andalecio (XXX.437.886-XX); Alfredo Ventura dos Anjos (XXX.899.726-XX).

13.1. Ministros presentes: Walton Alencar Rodrigues (Presidente), Benjamin Zymler (Relator) e Bruno Dantas.
13.2. Ministro-Substituto presente: Weder de Oliveira.

BENJAMIN ZYMLER

Adoto como relatório o parecer da unidade técnica, cujos termos são os seguintes:
“INTRODUÇÃO
1.	Trata-se do exame de atos de concessão de aposentadoria de servidores da Universidade Federal de Minas Gerais, atos esses submetidos, para fins de registro, à apreciação do Tribunal de Contas da União (TCU) , de acordo com o art. 71, inciso III, da Constituição Federal. Os atos foram cadastrados e disponibilizados ao TCU por intermédio do Sistema de Apreciação e Registro de Atos de Admissão e Concessões (Sisac) , na forma dos arts. 2o e 4o da Instrução Normativa-TCU 78/2018.
HISTÓRICO
2.	Constam deste processo os atos de concessão de aposentadoria dos servidores Alda Batista (CPF: XXX.478.806-XX) , Aleixina Maria Lopes Andalecio (CPF: XXX.437.886-XX) e Alfredo Ventura dos Anjos (CPF: XXX.899.726-XX) .
EXAME TÉCNICO
Aposentadoria da servidora Alda Batista (CPF: XXX.478.806-XX) 
3.	A servidora Alda Batista se aposentou voluntariamente em 30/3/2009, com proventos integrais e paridade de vencimentos com os servidores ativos, com amparo no art. 3º da EC 47/2005.
4.	Consta do ato de concessão disponibilizado no Sisac, bem como da ficha financeira extraída do Siape (peça 17) , o pagamento de rubrica decorrente de provimento judicial, no valor de R$ 532,08, alusiva à revisão do enquadramento dos servidores prevista no art. 5º, § 2º, do Decreto 95.689/1988, calculada de modo impróprio e isenta de absorção ao longo do tempo, contrariando entendimento firmado nesta Corte de Contas, a exemplo dos Acórdão 4428/2014-TCU-Primeira Câmara e 1.708/2015-TCU-1ª Câmara, ambos de relatoria do Ministro Benjamin Zymler.
5.	Considerando a irregularidade acima referida, esta Unidade Técnica oportunizou a oitiva da interessada (peças 5 e 8) , vindo aos autos sua manifestação acostada às peças 14 e 15.
RESPOSTA À OITIVA
6.	Em sua resposta à oitiva a interessada não apresentou elementos aptos a afastar a irregularidade apontada. Em seu arrazoado, a servidora argumentou no sentido de haver decorrido o prazo decadencial de 5 anos, consoante o disposto no art. 54 da Lei 9.784/1999.
Análise do argumento apresentado em resposta à oitiva
7.	Acerca da decadência do direito de a Administração rever os seus próprios atos e o exercício do controle externo por parte deste Tribunal, impende mencionar que o Supremo Tribunal Federal já se pronunciou acerca da não incidência da decadência administrativa, em face da inaplicabilidade do art. 54 da Lei 9.784/1999, aos processos por meio dos quais o TCU exerce sua competência constitucional de controle externo, prevista no inciso III do art. 71 da Constituição Federal, consoante entabulado no MS 24.859, verbis:
‘EMENTA: CONSTITUCIONAL. ADMINISTRATIVO. PENSÃO. T.C.U.: JULGAMENTO DA LEGALIDADE: CONTRADITÓRIO. PENSÃO: DEPENDÊNCIA ECONÔMICA.
I. - O Tribunal de Contas, no julgamento da legalidade de concessão de aposentadoria ou pensão, exercita o controle externo que lhe atribui a Constituição Federal, art. 71, III, no qual não está jungindo a um processo contraditório ou contestatório. Precedentes do STF. 
II. - Inaplicabilidade, no caso, da decadência do art. 54 da Lei 9.784/99. 
III. - Concessão da pensão julgada ilegal pelo TCU, por isso que, à data do óbito do instituidor, a impetrante não era sua dependente econômica. 
IV. – MS indeferido.’
8.	Ainda com essa mesma orientação, cabe transcrever manifestação do Ministro Marco Aurélio, ao apreciar o MS 27.966:
‘Quanto ao prazo previsto no artigo 54 da Lei nº 9.784/99, relativamente à revisão de atos administrativos, os pronunciamentos desta Corte são reiterados no sentido de não ser aplicável a ato complexo como é o da aposentadoria, vale dizer, fica afastado quando se faz em jogo a atuação do Tribunal de Contas da União, iniludivelmente também administrativa, apreciando o cálculo dos proventos da aposentadoria para homologá-la ou não - precedentes: Mandados de Segurança nº 24.997-8/DF, 25.090-9/DF e 25.192-1/DF, relatados pelo Ministro Eros Grau, com acórdãos publicados no Diário da Justiça de 1º de abril de 2005 - os concernentes aos dois primeiros - e 6 de maio de 2005, respectivamente.’
9.	Nesse mesmo sentir, este Tribunal editou a Súmula 278, que traz:
‘Os atos de aposentadoria, reforma e pensão têm natureza jurídica de atos complexos, razão pela qual os prazos decadenciais a que se referem o § 2º do art. 260 do Regimento Interno e o art. 54 da Lei nº 9.784/99 começam a fluir a partir do momento em que se aperfeiçoam com a decisão do TCU que os considera legais ou ilegais, respectivamente. ’
10.	Desse modo, descabe invocar referido dispositivo legal quando a questão versar acerca da apreciação de atos sujeitos a registro e regulados, integral ou subsidiariamente, por lei específica, no caso a Lei 8.443/1992, v.g., os seguintes julgados do STF: MS 25.440, MS 25.256, MS 25.192, MS 24.997 e MS 25.090.
11.	Em vista disso, propõe-se considerar ilegal o ato de concessão em comento, negando-lhe registro.
Aposentadoria do servidor Alfredo Ventura dos Anjos (CPF: XXX.899.726-XX) 
12.	O servidor Alfredo Ventura dos Anjos se aposentou voluntariamente em 20/5/2008, com proventos integrais e paridade de vencimentos com os servidores ativos, com amparo no art. 3º da EC 47/2005.
13.	Consta do ato de concessão disponibilizado no Sisac, bem como da ficha financeira extraída do Siape (peça 17) , o pagamento de rubrica decorrente de provimento judicial, no valor de R$ 589,89, alusiva à revisão do enquadramento dos servidores prevista no art. 5º, § 2º, do Decreto 95.689/1988, calculada de modo impróprio e isenta de absorção ao longo do tempo, contrariando entendimento firmado nesta Corte de Contas, a exemplo dos Acórdão 4428/2014-TCU-Primeira Câmara e 1.708/2015-TCU-1ª Câmara, ambos de relatoria do Ministro Benjamin Zymler.
14.	Considerando a irregularidade acima referida, esta Unidade Técnica oportunizou a oitiva do servidor (peças 6 e 9) , vindo aos autos suas alegações de defesa (peça 16) .
RESPOSTA À OITIVA
15.	Em sua manifestação em resposta à oitiva (peça 16) , o servidor: pleiteou a manutenção do pagamento da parcela impugnada; pontuou quanto ao transcurso do prazo decadencial previsto na Lei 9.784/1999; e ponderou quanto à incidência da súmulas 106 do TCU e 34 da AGU.
Análise dos argumentos apresentados em resposta à oitiva
16.	Acerca da decadência do direito de a Administração rever os seus próprios atos e o exercício do controle externo por parte deste Tribunal, aplicam-se as considerações tecidas nos itens 7 a 10 desta instrução.
17.	Quanto aos demais argumentos, registre-se que a manutenção da parcela impugnada não encontra amparo na jurisprudência desta Corte, conforme já demonstrado no corpo desta instrução (item 4) , e, em homenagem ao princípio da boa-fé, o TCU dispensa o ressarcimento das quantias indevidamente recebidas, consoante o disposto no enunciado 106 da súmula de jurisprudência desta Corte.
18.	Desse modo, verifica-se que os argumentos apresentados pelo servidor não afastam a irregularidade apontada, razão pela qual propõe-se considerar ilegal o ato de concessão em exame, negando-lhe registro.
Aposentadoria da servidora Aleixina Maria Lopes Andalecio (CPF: XXX.437.886-XX) 
19.	A servidora Aleixina Maria Lopes Andalecio se aposentou voluntariamente em 2/2/2010, com proventos integrais e paridade de vencimentos com os servidores ativos, com amparo no art. 3º da EC 47/2005.
20.	Consta do ato de concessão disponibilizado no Sisac, bem como da ficha financeira extraída do Siape (peça 17) , a inclusão de rubrica decorrente de provimento judicial, no valor de R$ 1.166,51, alusiva ao pagamento da GAE, em desacordo com a Jurisprudência desta Corte, balizada pela Súmula 276, no sentido da ilegalidade do pagamento de vantagens da estrutura remuneratória anterior que não foram expressamente recepcionadas pela estrutura remuneratória atual. Cumpre transcrever, por oportuno, o teor da referida Súmula 276, in verbis: “ As vantagens da estrutura remuneratória anterior não se incorporam à atual, exceto quando expressamente consignadas em lei superveniente. ”
21.	Considerando a irregularidade acima referida, esta Unidade Técnica oportunizou a oitiva da interessada (peças 7 e 10) , vindo aos autos suas alegações de defesa (peça 12) .
RESPOSTA À OITIVA
22.	Em sua manifestação em resposta à oitiva (peça 12) , a servidora: alegou haver transcorrido o prazo decadencial previsto na Lei 9.784/1999; argumentou no sentido de serem observados os princípios da segurança jurídica e da irredutibilidade de vencimentos; e pleiteou a manutenção do pagamento da parcela impugnada.
Análise dos argumentos apresentados em resposta à oitiva
23.	Acerca da decadência do direito de a Administração rever os seus próprios atos e o exercício do controle externo por parte deste Tribunal, aplicam-se as considerações tecidas nos itens 7 a 10 desta instrução. No tocante à manutenção da parcela impugnada, conforme já demonstrado no item 20, é ilegal o pagamento de vantagens da estrutura remuneratória anterior que não foram expressamente recepcionadas pela estrutura remuneratória atual.
24.	Quanto aos argumentos alusivos à segurança jurídica e à irredutibilidade de vencimentos, cumpre reportar que o entendimento desta Corte está firmado no sentido de que não há violação ao princípio da segurança jurídica, uma vez que a aposentadoria é ato complexo que somente se aperfeiçoa após o registro determinado pelo TCU, ademais, a redução de proventos de aposentadoria, quando esses proventos estão em desacordo com a lei, não ofende o princípio da irredutibilidade de vencimentos. (Precedentes: Acórdãos 12627/2018 e 11569/2018, ambos da 1ª Câmara, e de relatoria do Ministro Benjamin Zymler) 
25.	Desse modo, verifica-se que os argumentos apresentados pela servidora não têm o condão de elidir a irregularidade apontada, razão pela qual propõe-se considerar ilegal o ato de concessão em exame, negando-lhe registro.
CONCLUSÃO
26.	Por tudo que foi apresentado, propõe-se considerar ilegais, negando-lhes registro, os atos de concessão de aposentadoria incluídos neste processo.
PROPOSTA DE ENCAMINHAMENTO 
27.	Ante o exposto, e de conformidade com o preceituado nos artigos 71, III, da Constituição Federal de 1988; 1º, V, e 39, II, da Lei 8.443/1992; 1º, VIII, 259, II, 260, § 1º, e 262 do Regimento Interno/TCU, propõe-se:
27.1	considerar ilegais, negando-lhes registro, os atos de concessão de aposentadoria dos servidores Alda Batista (CPF: XXX.478.806-XX) , Aleixina Maria Lopes Andalecio (CPF: XXX.437.886-XX) e Alfredo Ventura dos Anjos (CPF: XXX.899.726-XX) ;
27.1.1	dispensar o ressarcimento das quantias indevidamente recebidas, presumida a boa-fé, consoante o disposto no Enunciado 106 da Súmula de Jurisprudência do TCU;
27.1.2	determinar à Universidade Federal de Minas Gerais que:
	a) abstenha-se de realizar pagamentos decorrentes dos atos de aposentadoria considerados ilegais, no prazo de 15 (quinze) dias, prazo esse contado a partir da ciência dessa deliberação, sujeitando-se a autoridade administrativa omissa à responsabilidade solidária, nos termos do art. 262, caput, do Regimento Interno do TCU;
	b) comunique aos beneficiários dos atos de aposentadoria apreciados pela ilegalidade acerca do teor deste Acórdão, alertando-os de que o efeito suspensivo proveniente da interposição de eventuais recursos junto ao TCU não os eximirá da devolução dos valores percebidos indevidamente após a respectiva notificação, caso os recursos não sejam providos;
	c) emita, no prazo de 30 (trinta) dias, novos atos de concessão, escoimados das irregularidades apontadas, consoante o disposto no § 2º do art. 262 do Regimento Interno do TCU, disponibilizando o referido ato no e-Pessoal para apreciação desta Corte; e
	d) encaminhe ao TCU o comprovante de que os interessados tomaram ciência do inteiro teor desta deliberação.”
2.	O Ministério Público junto a esta Corte de Contas manifestou-se de acordo com a proposta da unidade técnica.
	É o Relatório.

não há.

Procuradora-Geral Cristina Machado da Costa e Silva.

APOSENTADORIA. PERCEPÇÃO DE RUBRICAS JUDICIAIS REFERENTES À DIFERENÇA DE ENQUADRAMENTO DE QUE TRATA O ART. 5º, § 2º, DO DECRETO 95.689/1988 E GRATIFICAÇÃO DE ATIVIDADE EXECUTIVA - GAE INSTITUÍDA PELA LEI DELEGADA 13/1992. SUPERVENIÊNCIA DE PLANOS DE CARREIRA QUE ENSEJARAM A ABSORÇÃO DA DIFERENÇA DE ENQUADRAMENTO E A EXTINÇÃO DA GAE. REFORMA DA DECISÃO QUE EMBASOU A IMPLANTAÇÃO DA RUBRICA JUDICIAL. AUSÊNCIA DE VIOLAÇÃO DA COISA JULGADA. ATOS ILEGAIS. NEGATIVA DE REGISTRO. DETERMINAÇÕES.

APOSENTADORIA (APOS)

Secretaria de Fiscalização de Pessoal (SEFIP).

Em julgamento, atos iniciais de aposentadoria emitidos no âmbito da Universidade Federal de Minas Gerais em favor de Alda Batista, Aleixina Maria Lopes Andalecio e Alfredo Ventura dos Anjos, todos inativados voluntariamente com proventos integrais.
2.	Como os atos ora submetidos a julgamento já tinham sido encaminhados ao Tribunal há mais de cinco anos, a unidade técnica desta Corte de Contas promoveu a oitiva dos interessados (peças 5 a 7) , a fim de que fossem prestados esclarecimentos relativamente à percepção de rubricas judiciais alusivas à revisão de enquadramento de que cuida o art. 5º do Decreto 95.689/1988, constante dos atos de Alda Batista e Alfredo Ventura dos Anjos, e ao pagamento da Gratificação de Atividade Executiva – GAE, constante do ato de Aleixina Maria Lopes Andalecio.
3.	Em resposta, os interessados apresentaram defesa acostadas às peças 11 a 16, sustentando, em síntese: a ocorrência da decadência administrativa; a violação do princípio da segurança jurídica; a ocorrência de coisa julgada; e a violação do princípio da irredutibilidade de vencimentos.
4.	A unidade técnica, analisando a documentação constante dos autos e as defesas apresentadas, concluiu pela ilegalidade de todos os atos ora submetidos a julgamento, pelos seguintes fundamentos:
	i) o pagamento de rubrica decorrente de provimento judicial, alusiva à revisão do enquadramento dos servidores prevista no art. 5º, § 2º, do Decreto 95.689/1988, foi calculada de modo impróprio, pois se encontra isenta de absorção ao longo do tempo, contrariando entendimento firmado nesta Corte de Contas, a exemplo dos Acórdão 4428/2014-TCU-Primeira Câmara e 1.708/2015-1ª Câmara, ambos de minha relatoria;
	ii) a inclusão de rubrica decorrente de provimento judicial, alusiva ao pagamento da GAE, encontra-se em desacordo com a jurisprudência desta Corte, balizada pela Súmula 276, no sentido da ilegalidade do pagamento de vantagens da estrutura remuneratória anterior que não foram expressamente recepcionadas pela estrutura remuneratória atual;
	iii) inexistência de violação da decadência administrativa, inocorrência da coisa julgada e ausência de ofensa aos princípios da segurança jurídica e da irredutibilidade de vencimentos, pelas razões expostas em sua manifestação (peça 22) .
5.	O Ministério Público junto a esta Corte de Contas manifestou-se de acordo com a proposta formulada pela unidade técnica.
6. 	Da análise da documentação e das defesas constantes dos presentes autos, entendo ser correta a conclusão a que chegou a unidade técnica, senão vejamos.
7.	Em 1987, quando se encontravam regidos pela Consolidação das Leis Trabalhistas – CLT, os interessados foram enquadrados no Plano Único de Classificação e Retribuição de Cargos e Empregos – PUCRCE, instituído pela Lei 7.596/1987 e regulamentado pelo Decreto 94.664/1987.
8.	Em virtude do enquadramento e por se encontrarem percebendo salários acima da tabela de vencimentos estabelecida pelo novo plano, os interessados foram inseridos no novo plano de carreira e passaram a perceber a parcela denominada Vantagem Pessoal Nominalmente Identificável - VPNI, que se referia à diferença entre o salário percebido e o novo vencimento estabelecido em função da implantação do plano de carreira, conforme disposto no art. 5º, § 2º, do Decreto 95.689/1988, verbis:
“Art. 5°. Cessa, a partir de 1° de janeiro de 1988, o pagamento de qualquer remuneração ou vantagem que vinham sendo percebidas em conformidade com o Plano Único de Classificação e Retribuição de Cargos e Empregos, instituído na conformidade da Lei n° 5.645, de 10 de dezembro de 1970, alcançado pelo disposto no art. 3° e seguintes da Lei n° 7.596, de 10 de abril de 1987.
§ 1°. Publicado o ato de reclassificação dos servidores a que se refere este artigo, as respectivas instituições de ensino procederão ao encontro de contas entre a remuneração efetivamente paga e a que passaram a fazer jus, no período compreendido entre 1° de abril de 1987 e a data de publicação do mesmo ato.
§ 2°. Na hipótese de a remuneração referente à categoria funcional e nível, considerada para efeito de enquadramento, ser superior à resultante da reclassificação do servidor no Plano Único de Classificação e Retribuição de Cargos e Empregos, ser-lhe-á assegurada diferença individual, como vantagem pessoal nominalmente identificável.”
9.	Tem-se, assim, que a VPNI de que cuida o art. 5º, § 2º, do Decreto 95.689/1988 foi instituída de modo a evitar o decesso remuneratório dos servidores, estabelecendo, de outro lado, o art. 5º do Decreto-lei 2.280/1985 que só incidem sobre aquela vantagem os reajustamentos gerais de vencimentos e salários, excluindo-a, portanto, da base de cálculo de gratificações ou demais vantagens que os servidores venham a fazer jus. Confira-se a letra do referido dispositivo:
“Art 5º. - Na hipótese de os servidores de que trata este Decreto-lei estarem percebendo remuneração superior à resultante da classificação, observado o disposto no parágrafo único do artigo 3º, ser-lhes-ão asseguradas diferenças individuais, como vantagem pessoal nominalmente identificável, em que incidirão os reajustamentos gerais de vencimentos e salários. (Vide Decreto-lei nº 2.310, de 1986) 
1º - As gratificações e demais vantagens a que os servidores venham a fazer jus em decorrência da classificação serão calculadas nos termos da legislação pertinente.
2º - As diferenças individuais de que trata este artigo serão reduzidas sempre que os servidores, por qualquer motivo, mudarem de referência ou de categoria funcional.”
10.	No caso concreto, a decisão judicial que embasou a percepção da parcela alusiva à diferença individual de enquadramento, prevista no art. 5º, § 2º, do Decreto 95.689/1988, invocando a decadência administrativa e o princípio do contraditório e da ampla defesa, determinou à UFMG, em se de tutela antecipada, “ (...) que não promova o acerto financeiro informado no OF-CIRCULAR DAP/UFMG Nº 0030/2006, no valor das Vantagens Pessoais dos substituídos. Caso tal acertamento já tenha ocorrido, que restabeleça o valor original, em 30 dias, até ulterior decisão deste juízo”  (peça 2, p. 12) .
11.	Ora, é certo que tal decisão, ainda que admitindo o erro da universidade no cálculo da vantagem, impedia, em respeito ao princípio do contraditório e da ampla defesa e em observância à decadência administrativa, sua imediata supressão.
12.	Contudo, em momento algum a parcela teve sua natureza transmudada. Em momento algum o Poder Judiciário estabeleceu que a “diferença de enquadramento” – instituída com o objetivo específico de evitar o decesso remuneratório dos servidores com a implantação do Plano Único de Classificação e Retribuição de Cargos e Empregos (PUCRCE) , conforme disposto nos arts. 5º, § 2º, do Decreto 95.689/1988 e 3º da Lei 7.995/1990 – teria se tornado vantagem de caráter perpétuo, indene de modificação ao longo do tempo mesmo em face do advento de novas estruturas remuneratórias. 
13.	Diferentemente disso, apenas foi decidido que, em nome da estabilidade de vencimentos, a parcela não poderia ser subitamente retirada dos proventos dos beneficiários.
14.	Posto isso, e enfatizando que o excedente remuneratório pago pela UFPR a seus servidores jamais perdeu seu caráter original de vencimento/provento e Gratificação de Atividade Executiva, observo que a Lei 10.302/2001, que estipulou nova estrutura remuneratória para os cargos técnico-administrativos das instituições federais de ensino (caso de todos os seus beneficiários arrolados nestes autos) , expressamente dispôs:
“Art. 1o Os vencimentos dos cargos e empregos dos servidores técnico-administrativos e técnico-marítimos ativos e inativos e dos pensionistas das instituições federais de ensino vinculadas ao Ministério da Educação, de que trata a Lei no 7.596, de 10 de abril de 1987, ressalvados os de professor de 3o grau, de professor de 1o e 2o graus e dos integrantes da área jurídica abrangidos pela Medida Provisória nº 2.229-43, de 6 de setembro de 2001, passam a ser os constantes do Anexo a esta Lei, a partir de 1o de janeiro de 2002.
Art. 2o O estabelecido no art. 1o aplica-se também aos cargos redistribuídos para as instituições federais de ensino, bem como aos empregos, não enquadrados no Plano Único de Classificação e Retribuição de Cargos e Empregos - PUCRCE, até a data de publicação desta Lei.
§ 1º Ficam enquadrados no PUCRCE, a partir de 1o de janeiro de 2002, os servidores ocupantes de cargos efetivos de que trata o caput.
§ 2º O enquadramento observará as normas pertinentes ao PUCRCE.
§ 3º A diferença que se verificar entre a remuneração percebida e aquela a que os servidores passarem a fazer jus após o enquadramento será assegurada como vantagem pessoal nominalmente identificada, a ser absorvida por ocasião do desenvolvimento no cargo.
§ 4º A vantagem pessoal de que trata o § 3º estará sujeita exclusivamente à atualização decorrente de revisão geral da remuneração dos servidores públicos federais.
Art. 3º Sobre os vencimentos referidos no art. 1º incidirão os reajustes concedidos a título de revisão geral da remuneração dos servidores públicos federais a partir de 1º de janeiro de 2002, inclusive.
............................................................................................................................................
Art. 6º Não é devida aos servidores alcançados por esta Lei a Gratificação de Atividade Executiva de que trata a Lei Delegada no 13, de 27 de agosto de 1992.” 
15.	Ora, se essa Lei extinguiu a GAE e concedeu expressivo aumento de valor, a título de reestruturação remuneratória, para o vencimento básico dos cargos técnico-administrativos da instituição, pelo menos desde sua edição não mais subsistia nenhum fundamento jurídico ou lógico para a manutenção – na composição dos novos vencimentos/proventos – de parcelas compensatórias referentes, precisamente, a diferenças de GAE e vencimento básico havidas no longínquo ano de 1988. A única possibilidade de conservação em destacado das parcelas seria na hipótese de eventual redução salarial, o que, ainda assim, faria incidir, na espécie, o comando expresso no § 3º de seu art. 2º.
16.	Lembro que, em nosso ordenamento jurídico, não existe direito adquirido a regime de vencimentos, como reiteradamente tem afirmado o Supremo Tribunal Federal:
“É firme a jurisprudência do STF no sentido de que a garantia do direito adquirido não impede a modificação para o futuro do regime de vencimentos do servidor público. Assim, e desde que não implique diminuição no quantum percebido pelo servidor, é perfeitamente possível a modificação no critério de cálculo de sua remuneração.” (RE 241.884/ES, Relator Ministro Sepúlveda Pertence, DJ de 12/9/2003.) 
17.	Assim situada a matéria, observo que os proventos dos beneficiários sofreram expressiva majoração, sempre em decorrência da implantação de novas estruturas remuneratórias.
18.	Logo, por qualquer perspectiva que se avalie os rendimentos dos interessados, é certo que sofreram acréscimo em muito superior à perda remuneratória havida com a implantação do PUCRCE, de modo que as respectivas parcelas compensatórias há muito foram incorporadas aos seus proventos ordinários, sendo antijurídico seu pagamento também de forma destacada.
19.	Ressalte-se, ademais, que a Ação Ordinária nº 2006.38.00.039870-0 teve o pedido nela formulado julgado improcedente no mérito, decisão esta mantida pelo Tribunal Regional Federal da 1ª Região, em acórdão publicado em 6/11/2018, assim ementado:
“ADMINISTRATIVO. CONSTITUCIONAL. PROCESSUAL CIVIL. SERVIDOR PÚBLICO. ATO DE APOSENTADORIA. ILEGALIDADE RECONHECIDA PELO TCU. DECADÊNCIA. PODER DE AUTOTUTELA. INOCORRÊNCIA. GRATIFICAÇÃO DE ATIVIDADE EXECUTIVA – GAE. INCIDÊNCIA SOBRE A VPNI. ILEGALIDADE. RECONHECIMENTO PELO TCU NO EXERCÍCIO DE SUA COMPETÊNCIA CONSTITUCIONAL. AUSÊNCIA DE DIREITO ADQUIRIDO E DE VIOLAÇÃO AO CONTRADITÓRIO E À AMPLA DEFESA. 
 A Corte Especial do STJ, nos autos do MS 17406/DF, ao interpretar o momento em que se daria a aposentadoria e considerando que esta somente se aperfeiçoa com a manifestação do órgão concedente em conjunto com a aprovação do Tribunal de Contas da União, estabeleceu que o cômputo prescricional do ato complexo de aposentadoria somente pode ter início a partir da homologação da Corte de Contas, de modo que, enquanto não realizado o registro da aposentadoria dos associados da parte autora pelo TCU, não teve início o transcurso do prazo decadencial para que a Administração Pública reveja os atos concessórios de seus benefícios, no exercício do poder de autotutela, uma vez que tais atos ainda não ganharam eficácia no mundo jurídico.
 Devido à complexidade do ato de aposentadoria, não há que se falar em direito adquirido dos autores aos benefícios percebidos enquanto não realizados os correspondentes registros pelo Tribunal de Contas, no exercício do controle externo que lhe compete, com fulcro no art. 71, III, da CF/88, de modo a examinar a legalidade do ato.
 Hipótese em que o TCU concluiu pela inadequação da incidência da GAE sobre a VPNI, tendo em vista que o art. 5º do Decreto-lei n. 2.280/85 prevê que só incidem sobre aquela última os reajustamentos gerais de vencimentos e salários, nada dispondo a respeito do cálculo de gratificações, de modo que inadequado seria exigir-se um prévio procedimento administrativo para a supressão da rubrica quando foi esta considerada ilegal por ocasião do retromencionado controle, isso porque não se pode pretender qualquer exercício de direito de defesa contra atos julgados ilegais pelo Tribunal de Contas, no exercício de sua competência constitucional, em relação aos quais não se pode entender que direitos foram originados, muito menos adquiridos.
 A orientação jurisprudencial do Superior Tribunal de Justiça e a desta Corte Regional firmaram-se no sentido de que, por ser calculada, exclusivamente, sobre o vencimento básico do servidor, a Gratificação de Atividade Executiva – GAE, instituída pela Lei Delegada n. 13/92, não deve incidir sobre a parcela denominada Vantagem Pessoal Nominalmente Identificada – VPNI.
 Apelação desprovida.”
20.	Desse modo, não há mais amparo para a percepção da rubrica judicial que vem sendo paga aos interessados Alda Batista e Alfredo Ventura dos Anjos.
21.	Por fim, no tocante ao ato de interesse de Aleixina Maria Lopes Andalecio, verifico que desde a edição da Lei 10.302/2001, que estipulou nova estrutura remuneratória para os cargos técnico-administrativos das instituições federais de ensino (caso de todos os seus beneficiários arrolados nestes autos) , não é mais devida aos servidores alcançados pela referida lei a Gratificação de Atividade Executiva de que trata a Lei Delegada no 13, de 27 de agosto de 1992, conforme estipulado em seu art. 6º.
22.	Assim sendo, relativamente à rubrica judicial percebida pela referida interessada, tem incidência o Enunciado de Súmula 276, deste Tribunal de Contas, o qual possui o seguinte entendimento:
“As vantagens da estrutura remuneratória anterior não se incorporam à atual, exceto quando expressamente consignadas em lei superveniente.”
23. 	Em consequência, sem prejuízo de acolher as manifestações constantes dos autos relativamente às defesas apresentadas pelos interessados, deve ser endereçada determinação ao órgão jurisdicionado para que retire, de imediato, a rubrica judicial dos proventos dos interessados.
24.	Deixo, ainda, de aplicar o disposto no Enunciado de Súmula 106 deste Tribunal, haja vista o determinado no § 3º do art. 46 da Lei 8.112/1990, cujos termos são os seguintes:
“Art. 46. As reposições e indenizações ao erário, atualizadas até 30 de junho de 1994, serão previamente comunicadas ao servidor ativo, aposentado ou ao pensionista, para pagamento, no prazo máximo de trinta dias, podendo ser parceladas, a pedido do interessado. (Redação dada pela Medida Provisória nº 2.225-45, de 4.9.2001) 
§ 1º. O valor de cada parcela não poderá ser inferior ao correspondente a dez por cento da remuneração, provento ou pensão. (Redação dada pela Medida Provisória nº 2.225-45, de 4.9.2001) 
§ 2º. Quando o pagamento indevido houver ocorrido no mês anterior ao do processamento da folha, a reposição será feita imediatamente, em uma única parcela. (Redação dada pela Medida Provisória nº 2.225-45, de 4.9.2001) 
§ 3º. Na hipótese de valores recebidos em decorrência de cumprimento a decisão liminar, a tutela antecipada ou a sentença que venha a ser revogada ou rescindida, serão eles atualizados até a data da reposição.”
	Ante o exposto, acolhendo a proposta da unidade técnica e do órgão ministerial, voto por que o Tribunal adote a deliberação que ora submeto à apreciação deste Colegiado.
TCU, Sala das Sessões Ministro Luciano Brandão Alves de Souza, em 12 de fevereiro de 2019.
BENJAMIN ZYMLER 
Relator